【裁判字號】    93,訴,1158
【裁判日期】    950119
【裁判案由】    拆屋還地
【裁判全文】
臺灣桃園地方法院民事判決              93年度訴字第1158號
原      告  卯○○
            亥○○
            丑○○
            寅○○
            子○○
            辰○○
            癸○○
            未○○
            午○○
            乙○○
            丙○○
            甲○○
            壬○○原名李蕭煜.
            申○○
            庚○○
            辛○○
            己○○
            戊○○
            丁○○
共      同
訴訟代理人  蔡朝安律師
            朱瑞陽律師
共      同
複  代理人  幸大智律師
            李曜崇
被      告  戌○○
            酉○○
共      同
訴訟代理人  巫宗翰律師
上列當事人間請求拆屋還地等事件，於民國95年1月5日言詞辯論
終結，本院判決如下：
    主  文
被告戌○○應將坐落桃園縣楊梅鎮○○○段草湳坡小段第五地號
土地上，門牌號碼桃園縣楊梅鎮仁美里二鄰草湳坡七號建物，即
複丈成果圖所示斜線範圍中，編號A 磚造矮房（面積二十八平方
公尺）、編號B 磚造矮房（面積十四平方公尺）、編號C 磚造矮
房（面積五十八平方公尺）、編號D 磚造矮房（面積七十六平方
公尺）、編號E 二層樓房（面積九十九平方公尺）、編號J 水泥
圍牆（面積二平方公尺）等物拆除，並將上開土地返還原告。
被告酉○○應將坐落桃園縣楊梅鎮○○○段草湳坡小段第五地號
土地上，門牌號碼桃園縣楊梅鎮仁美里二鄰草湳坡五號，即鑑定
圖所示，編號甲三層樓房（面積二十四點六八平方公尺）拆除，
並將上開土地返還原告。
被告戌○○應給付原告如附表三之五年金額欄所示之金額，及自
民國九十三年九月二十三日起至返還土地之日止，按月給付原告
如附表三每月金額欄所示之金額。
被告酉○○應給付原告如附表四之五年金額欄所示之金額，及自
民國九十四年七月十四日起至返還土地之日止，按月給付原告如
附表四每月金額欄所示之金額。
原告其餘之訴駁回。
訴訟費用由被告戌○○負擔九十分之八十七，被告酉○○負擔九
十分之二，餘由原告負擔。
本判決第一項於原告以新台幣肆拾貳萬肆仟元為被告戌○○供擔
保後得假執行，但被告戌○○以新台幣壹佰貳拾柒萬肆仟貳佰元
為原告預供擔保後，得免為假執行。
本判決第二項於原告以新台幣萬柒仟元為被告酉○○供擔保後
得假執行，但被告酉○○以新台幣拾壹萬仟伍佰貳拾捌元為原
告供擔保後，得免為假執行。
本判決第三項於原告各以附表三原告供擔保金額欄所示之金額為
被告戌○○供擔保後，得假執行，但被告戌○○以附表三被告供
擔保金額欄所示之金額為各原告供擔保後，得免為假執行。
本判決第四項於原告各以附表四原告供擔保金額欄所示之金額為
被告酉○○供擔保後，得假執行，但被告酉○○以附表四被告供
擔保金額欄所示之金額為各原告預供擔保後，得免為假執行。
原告其餘假執行之聲請駁回。
    事  實
甲、原告方面：
一、聲明：
(一)被告戌○○應將坐落桃園縣楊梅鎮○○○段草湳坡小段第00
    00-0000 地號，門牌號碼桃園縣楊梅鎮仁美里2 鄰草湳坡7
    號，即複丈成果圖所示斜線範圍中，編號A 磚造矮房（面積
    28 平 方公尺）、B 磚造矮房（面積14平方公尺）、C 磚造
    矮房（面積58平方公尺）、D 磚造矮房（面積76平方公尺）
    、E 二層樓房（面積99平方公尺）、J 水泥圍牆（面積2 平
    方公尺）等建物拆除，並將上開土地返還原告。
(二)被告酉○○應將坐落桃園縣楊梅鎮○○○段草湳坡小段第00
    00-0000 地號，門牌號碼桃園縣楊梅鎮仁美里2 鄰草湳坡5
    號，即鑑定圖所示編號甲三層樓房拆除（面積24.68 平方公
    尺），並將上開土地返還原告。
(三)被告戌○○應給付原告如附表一所示之金額，及自起訴狀繕
    本送達翌日起至返還土地之日止，按月給付原告如附表一所
    示之金額。
(四)被告酉○○應給付原告如附表二所示之金額，及自起訴狀繕
    本送達翌日起至返還土地之日止，按月給付原告如附表二所
    示之金額。
(五)願供擔保請准宣告假執行。
二、陳述：
(一)坐落桃園縣楊梅鎮○○○段草湳坡小段第5 地號土地（下稱
    系爭土地）為原告所共有，毗鄰之同段第4 地號土地為被告
    所有，被告除於其所有之土地上興建門牌號碼桃園縣楊梅鎮
    仁美里2 鄰草湳坡5 、7 號之建物，詎復於興建前揭建物外
    ，未經主管機關允許亦未獲原告同意，無權占用原告所有之
    系爭土地，被告既無權占用系爭土地，被告戌○○自應拆除
    系爭土地內，門牌號碼桃園縣楊梅鎮仁美里2 鄰草湳坡7 號
    即桃園縣楊梅地政事務所土地複丈成果圖（下稱複丈成果圖
    ）所示斜線範圍中，編號A 、B 、C 、D 、E 、J 等之地上
    物，並將上開土地面積共計1,107 平方公尺還予原告；被告
    酉○○應拆除系爭土地內，門牌號碼桃園縣楊梅鎮仁美里2
    鄰草湳坡5 號即鑑定圖所示編號甲之地上物，並將上開土地
    面積共計24.68 平方公尺返還原告。
(二)無權占有他人土地，可能獲得相當於租金之利益為社會通常
    之觀念。經查，系爭土地坐落地點位於台灣鐵路局埔心車站
    後方，距離埔心火車站直線距離約為250 公尺，幼獅工業區
    400 公尺，中山高速公路幼獅交流道1 公里，屬極少數近鄰
    市區又為大面積之土地，有利於整體之開發使用，是以該土
    地之價值實遠高於申報地價即公告地價（88年至93年均為每
    平方公尺新台幣〈下同〉1,200 元）之80% 與公告現值（88
    年至93年均為每平方公尺4,600 元），原告就系爭土地之不
    當得利主張應依申報地價10% 之上限計算其租金，甚為合理
    。
(三)系爭土地近5 年之申報地價均為每平方公尺960 元，被告應
    給付占有土地之不當得利金額及自起訴狀繕本送達之日起自
    返還土地之日止，每月應給付之不當得利之計算分述如下：
  (1)被告戌○○部分：
    每年之租金為960 元（申報地價）X1,107( 平方公尺)（土
    地面積）X10%（土地法第97條）＝106,272 元，即每月8,85
    6 元，合計被告五年之不當得利即相當於租金利益共為531,
    360 元。依本案原告等共有人之持有比例，被告戌○○應給
    付占有土地之不當得利金額（五年租金欄）及自起訴狀繕本
    送達之翌日起至返還土地之日止，每月應給付之不當得利（
    每月租金欄）之計算如附表1 所示。
  (2)被告酉○○部分：
    每年之租金為960 （申報地價）X24.68（平方公尺）（土地
    面積）X10%（土地法第97條）＝2,369 元，即每月197 元，
    合計被告五年之不當得利即相當於租金利益共為11,845元。
    依本案原告等共有人之持有比例，被告酉○○應給付占有土
    地之不當得利金額（五年租金欄）及自起訴狀繕本送達之翌
    日起至返還土地之日止，每月應給付之不當得利（每月租金
    欄）之計算如附表2 所示。
(四)被告戌○○主張其在系爭土地上建屋之行為，已時效取得地
    上權云云，顯屬無據，自應由其就如何行使地上權之意思，
    或如何變為以行使地上權之意思而占有之情事負舉證責任，
    詎被告戌○○除迄未就此舉證外，且於94年5 月4 日本院言
    詞辯論庭中陳述其並無占用系爭土地之意思，足證被告無權
    占用系爭土地並非以行使地上權之意思為之。又被告戌○○
    主張其自70年2 月3 日起以行使地上權之意思占有系爭土地
    ，迄93年6 月30日時已逾20年之時效取得地上權期間，遂於
    93年9 月8 日向桃園縣楊梅地政事務所聲請時效取得地上權
    之登記乙節，然被告戌○○自始不知占用他人土地，自無法
    就系爭土地主張有行使地上權之意思，已如前述，且被告戌
    ○○主張占有之地上物，即門牌號碼桃園縣楊梅鎮仁美里2
    鄰草湳坡7 號之建物，從其外觀觀之，亦顯非於70年間即已
    存在之建物，此足證被告戌○○並未繼續占有系爭土地達20
    年之法定期間。又系爭土地外圍之鐵皮圍牆與前揭被告戌○○占用之土地相毗連，且與被告戌○○設置之移動式鐵門及
    水泥圍牆連成一線，均作為隔離被告於系爭土地上所占用之
    部分與外界之用，若此，被告戌○○焉可否認該鐵皮圍牆為
    其設置。退步言之，縱使該鐵皮圍牆起始非被告戌○○所搭
    建，惟現下既為其所用，且為被告戌○○事實上可支配之物
    ，自應由其負拆除之責方符情理。被告戌○○以鐵皮與水泥
    圍牆將系爭土地全部圍起，並設置移動式鐵門供車輛、人員
    進出，他人並無法任意進入系爭土地之內，其復在其圈圍住
    之系爭土地內之水塘養殖魚鴨，其餘空地則用以通過並停放
    車輛、堆置物品，足證被告戌○○就圍牆內之全部土地均有
    事實上之支配能力，自應以該範圍（共計1,107 平方公尺）
    計算被告戌○○占用之面積方為合理。
(五)被告酉○○辯稱其為越界建築，即原告明知被告酉○○之房
    屋（即鑑定圖所示編號甲三層樓房）建築時逾越疆界卻不即
    提出異議，依民法第796 條之規定，不得請求移去或變更其
    建築物乙節，惟原告是否明知被告酉○○之房屋越界而不即
    提出異議，理應由被告酉○○負舉證之責，實不容被告空言
    主張，況系爭土地部分已遭被告戌○○以鐵皮與水泥圍牆隔
    離，外人根本無法任意進入，若此，原告如何得知酉○○之
    房屋有無越界建築，更無待論及越界建築之有無通常須經測
    量後方可判定，此足證被告酉○○上開主張顯屬無稽，並不
    可採。
(六)綜上所述，原告爰依民法第767條前段、第821條、第179條
    之法律關係提起本訴，並求為判決如聲明所示。
三、證據：提出照片10張為證。
乙、被告戌○○方面：
一、聲明 ：
(一)原告之訴駁回。
(二)如受不利益之判決，被告願供擔保請准宣告免為假執行。
二、陳述：
(一)無占用系爭土地之意思。
(二)坐落桃園縣楊梅鎮○○段草湳坡小段5 地號之門牌號碼「桃
    園縣楊梅鎮仁美里2 鄰7 號」房屋（下稱7 號房屋）在41年
    間係為被告之祖父楊阿宗所有，而楊阿宗於59年1 月8 日將
    之贈與被告之母楊黃定妹。又楊黃定妹於79年12月20日將前
    揭房屋贈與被告之兄楊寶源，另楊寶源於80年2 月20日將前
    揭房屋贈與被告，此並有桃園縣稅捐稽徵處贈與稅免稅證明
    書可查，自80年2 月20日迄今7 號房屋均由被告占有使用。
    由前述事實可知，被告之祖父楊阿宗在41年起即在系爭土地
    上蓋屋居住，而於59年間將房屋贈與被告之母楊黃定妹，楊
    黃定妹再於79年間贈與被告之兄楊寶源，楊寶源另於80年贈
    與被告迄今，則其占有為連續並無中斷情事，依民法占有之
    法律關係，被告主張承繼其祖父楊阿宗、母親楊黃定妹、兄
    長楊寶源之占有，而就系爭土地為占有合併之主張。被告與
    其前手均以在原告之系爭土地以行使地上權之意思而占有系
    爭土地，並築屋居住長達50年之久，被告自已依時效取得地
    上權。又本件原告係於93年9 月6 日起訴，此有起訴狀繕本
    可稽，然被告已於93年6 日30日即向楊梅地政事務所申請時
    效取得地上權，被告自得據以主張時效取得地上權而排除原
    告之拆屋還地訴訟。
(三)於55年間，在7 號房屋即有設籍之紀錄，戶政機關當時已有
    登記，後來雖有改建，55年間之建物與現在之建物不同，但
    被告均係占有系爭土地，是現在之建物係於79年間所建，然
    搭建地點並沒有改變。
(四)被告戌○○占有使用部分僅為複丈成果圖上編號A （面積28
    平方公尺）、B （面積14平方公尺）、Ｃ（面積58平方公尺
    ）、D （面積76平方公尺）、E （面積99平方公尺）、J （
    面積2 平方公尺），共計277 平方公尺，除上述六筆外，其
    餘並非被告戌○○所占用。而複丈成果圖上所示「鐵皮圍牆
    」亦並非被告戌○○所設置。
(五)原告主張不當得利部分依系爭土地申報地價10% 為計算基礎
    ，顯屬過高，按租金之數額，除可以基地申報地價為基礎外
    ，尚須斟酌基地之位置，工商業繁榮之程度，承租人利用基
    地之經濟價值及所受利益等項，並與鄰地租金相比較，以為
    決定。系爭土地坐落桃園縣楊梅鎮埔心後站地區，交通不便
    ，僅有小路對外交通，旁為荒蕪雜草叢生之空地，無商業店
    面乙節，已經鈞院至現場勘驗無訛，是以，審酌系爭土地之
    繁榮程度、利用情形及所在位置，認以申報地價年息2%為適
    當。
三、證據：提出戶籍謄本3 份、照片4 張、桃園縣楊梅地政事務
    所他項權利位置成果通知書、桃園縣稅捐稽徵處房屋所有權
    得喪申請書、贈與契約書各1 份、桃園縣稅捐稽徵處贈與稅
    免稅證明書2 份、土地登記申請書1 份為證，並聲請訊問證
    人巳○○。
丙、被告酉○○方面:
一、聲明 ：
(一)原告之訴駁回。
(二)如受不利益之判決，被告願供擔保請准宣告免為假執行。
二、陳述：
    桃園縣楊梅鎮○○段草湳坡小段5 地號上坐落之門牌號碼「
    桃園縣楊梅鎮仁美里2 鄰5 號」房屋（下稱5 號房屋）即鑑
    定圖所示編號甲部分係為越界建築，是依民法越界建築之效
    力，排除原告拆屋還地之請求。
丁、本院依職權會同桃園縣楊梅地政事務所、內政部土地測量局
    勘測系爭不動產，並函請桃園縣楊梅地政事務所檢送被告戌
    ○○申請就系爭土地時效取得地上權之相關資料到院。
    理  由
一、原告起訴主張：系爭土地為其所有，被告戌○○、酉○○無
    合法占有之權源，竟占用部分系爭土地供坐落其上之房屋等
    建物使用，爰本於民法767 條之規定請求被告拆除房屋，並
    將基地返還原告。又被告無權占有原告之系爭土地而獲有利
    益，並致原告受有相當於租金之損害，爰請求被告按月分別
    給付相當於租金之不當得利。又縱被告戌○○客觀上自70年
    起即占有系爭土地至今，惟仍應舉證證明其係基於行使地上
    權之意思為占有，其既無法舉證證明，自無時效取得地上權
    之適用；又被告酉○○以其為越界建築而屬有權占有云云，
    自應舉證證明鄰地所有權人知其越界而不提出異議等情，惟
    迄今被告酉○○均未舉證以實其說，其主張自不足採等語。
二、被告戌○○則以：被告祖父楊阿宗在41年間在系爭土地上蓋
    屋居住，於59年間將房屋贈與被告之母楊黃定妹，於79年間
    楊黃定妹再將之贈與被告之兄楊寶源，楊寶源另於80年贈與
    被告迄今，是其占有連續並無中斷情事，且係基於行使地上
    權之意思而為占有，故被告戌○○所有之房屋對於系爭土地
    已取得地上權，並已向地政機關申請辦理地上權登記，原告
    不得主張該房屋無權占有系爭土地。又該7 號建物基地非位
    於工商業繁榮處，經濟價值不高，原告逕以法定租金最高額
    即系爭土地申報地價年息10 %作為計算不當得利之基準，顯
    屬過高等語，資為抗辯。
三、被告酉○○則以：於系爭土地上建築5 號房屋時，原告即知
    悉有越界情事，惟未即表示異議，依民法第796 條規定，即
    不得請求拆屋還地，又依土地申報總價年息10% 計算不當得
    利實屬過高等語，資為抗辯。
四、兩造不爭執之事實：
(一)系爭土地為原告所共有。
(二)被告戌○○所有之7 號房屋、被告酉○○所有之5 號房屋分
    別占用系爭土地。
(三)被告戌○○於93年6 月30日向桃園縣楊梅地政事務所申請時
    效取得地上權。
五、本件兩造爭點為：（一）被告戌○○以取得地上權為抗辯是
    否有理由？其是否有權占有使用原告之系爭土地？（二）被
    告酉○○主張越界建築未異議，原告不得再主張，有無理由
    ？（三）原告訴請拆屋還地有無理由？（四）原告請求返還
    不當得利有無理由？若有理由金額為若干？茲分述如下：
六、被告戌○○以取得地上權為由抗辯並無理由：
(一)按主張因時效取得地上權者，依民法第772 條準用同法第76
    9 條或第770 條之規定，須以行使地上權之意思而占有他人
    之土地，經過一定之期間，始得請求登記為地上權人。此項
    意思依民法第944 條第1 項之規定，既不在推定之列，故須
    由主張時效取得地上權之占有人負證明之責。次按占有人在
    他人土地上有建築物或其他工作物或竹木之原因，或係本於
    所有權之意思或係基於無權占有之意思，或基於越界建築使
    用，或界址不明致誤認他人土地為自己所有，或因不知為他
    人土地而誤為占有使用，或基於借用之意思，不一而足，非
    必皆以行使地上權之意思而占有，以故，尚不能僅以占有人
    在他人土地上有建築物或其他工作物或竹木之客觀事實，即
    認占有人主觀上係基於行使地上權之意思而占有。查被告戌
    ○○抗辯所有或占有使用之建物，並未占用原告之系爭土地
    等語，是其占有系爭建物，係以「所有權」人之意思占有使
    用，顯非以行使地上權之意思占有使用，又證人巳○○於本
    院審理時證稱: 「（問: 房屋〈指7 號房屋〉何時改建？）
    答: 具體時間我記不清楚，應該有8 到10年間。」「（提示
    被證四的照片，房子的位置、現況？）那間房子我小時候去
    過，現因改建已不存在，在新房子的位置。」「（問: 房子
    改建的位置及面積如何？）是在原位置，但面積有否變動我
    不知道。」「（問: 認識建物的所有人、使用人？）新房子
    現為被告所有，之前為被告父親楊文圳，再之前被告祖父楊
    阿宗，我都認識，也都見過。」「（問: 是否問過為何要住
    在當地？）沒有。」「（問: 他們有否說過為何住在當地？
    )不知 道。」「（問: 他們有否說過房子是誰的？）沒有。
    」「（問: 他們有否說過土地是誰的？）沒有。」「（問:
    他們有否說過土地不是自己所有？）沒有。」「（問: 他們
    有否說過為何在別人土地上蓋房子？）沒有。」觀之被告戌
    ○○所聲請訊問之證人巳○○之證述內容，無法證明被告戌
    ○○係以行使地上權之意思占有系爭土地，此外被告戌○○
    復未舉其他證據證明係以行使地上權之意思占有系爭土地，
    參照前開說明，其抗辯因時效取得地上權，自無理由。
(二)再按占有人因時效而取得地上權登記請求權者，以已具備時
    效取得地上權之要件，經向該管地政機關請求為地上權登記
    ，並經地政機關受理，法院始應就占有人是否具備時效取得
    地上權之要件，為實體上裁判。查被告戌○○主張其已向地
    政機關為地上權之申請登記之事實，雖據其提出土地登記申
    請書一份為證，惟其僅為地上權之申請，地政機關尚未完成
    地上權登記，參照首開說明，其未完成地上權登記，自未取
    得地上權，法院毋庸為實體裁判，從而其仍為無權占用系爭
    土地。
七、被告酉○○主張其所有或占有之系爭建築物雖係越界建築，
    但原告未及時提出反對意見，原告不能再主張拆屋還地之抗
    辯，為無理由：按土地所有權人建築房屋逾越疆界者，鄰地
    所有人如知其越界而不提出異議，不得請求移去或變更其建
    築，固為民法第796 條前段之所明定。惟主張鄰地所有人知
    其越界而不即提出異議者，應就此項事實負舉證之責任。最
    高法院著有45年台上字第931 號判例可資參照。又鄰地所有
    人知越界情事而不異議，此項知與不知，並非依客觀情事定
    之，而係依鄰地所有人個人之情事而定，且於越界建築當時
    不知其事，而於建築完竣後始知其情事者，仍無本條之適用
    。查被告酉○○並未能提出任何證據證明其所有或占有之房
    屋越界建築時，鄰地所有權人即原告知悉其事實而不提出異
    議，從而前開抗辯自無理由。
八、原告訴請拆屋還地為有理由：按所有人對於無權占有或侵奪
    其所有物者，得請求返還；對於妨害其所有權者，得請求除
    去之；有妨害其所有權之虞者，得請求防止之，民法第767
    條定有明文。被告戌○○為7 號房屋之所有權人、被告酉○○為5 號房屋之所有權人，已如前述，又被告戌○○於編號
    J 之水泥圍牆上依附設置移動式鐵門，以供其進出之用，為
    兩造所不爭執，是被告戌○○雖抗辯鐵皮、水泥圍牆非其所
    搭建，仍堪認其對該鐵皮、水泥圍牆有事實上之處分權。是
    被告戌○○既未因時效而取得地上權，被告酉○○既非屬民
    法第796 條所明定之越界建築，即其二人無占有系爭土地之
    合法權源，則原告本於所有人之地位，請求7 號房屋之所有
    權人及對水泥圍牆有事實上處分權之被告戌○○將複丈成果
    圖所示斜線範圍中，面積28平方公尺之編號A 磚造矮房、面
    積14平方公尺之B 磚造矮房、面積58平方公尺之C 磚造矮房
    、面積76平方公尺之D 磚造矮房、面積99平方公尺之E 二層
    樓房、面積2 平方公尺之J 水泥圍牆拆除，及請求5 號房屋
    之所有權人酉○○將鑑定圖所示面積24.68 平方公尺之甲三
    層樓房拆除，自屬有據，且被告二人對於原告而言，均屬妨
    礙其所有權行使之事由，於原告請求排除對系爭土地之侵害
    並返還系爭土地時，被告二人均應負有返還土地之義務，是
    原告請求被告戌○○、酉○○二人將其所占用之土地返還原
    告，亦屬有據，應予准許。
九、原告請求返還不當得利為部分有理由，其金額如下：
(一)按依不當得利之法則，請求返還不當得利，以無法律上之原
    因而受有利益致他人受有損害為其要件，故請求返還之範圍
    ，應以對方所受之利益為限。而無權占有他人土地，依社會
    通常觀念，可獲得相當於租金之利益，有最高法院61年台上
    字第1695號判例可考。從而，原告主張5 號、7 號房屋無權
    占用其所有之系爭土地，致其受有損害，依不當得利之法則
    ，請求5 號及7 號房屋所有權人或占有使用系爭土地之人返
    還相當於租金之利益，自屬有據。
(二)又按土地法第105 條準用同法第97條規定，建築基地之租金
    ，按申報地價年息10% 為限，然此係指基地租金之最高限額
    ，仍須參酌基地之位置、工商繁榮程度、承租人利用基地之
    經濟價值及所受之利益，並與鄰地租金比較以為決定，非必
    達申報總地價年息之10% ，最高法院46年臺上字第855 號、
    68年臺上字第3071號判例意旨可資參照。
(三)查系爭土地坐落於台灣鐵路局埔心車站後方，距離埔心火車
    站直線距離約為250 公尺，幼獅工業區400 公尺，中山高速
    公路幼獅交流道1 公里，屬楊梅工業計畫乙種工業區，目前
    僅有小路對外交通，旁為荒蕪雜草叢生之空地，無商業店面
    乙節，有原告提出系爭房地坐落位置圖及照片為憑，自有土
    地法前揭規定之適用。又系爭土地88年至93年公告地價均為
    每平方公尺1,200 元，同時段公告現值均為每平方公尺4,60
    0 元，有土地現值及公告地價查詢系統查詢資料在卷可稽。
    斟酌系爭土地位處於工業區，業經本院履勘現場無訛，其經
    濟繁榮程度屬中等程度，然系爭房地目前附近交通之硬體設
    施尚未完善，並非商業繁榮地段，其上建物為被告二人所受
    相當於租金之利益，按年以土地申報地價之年息6%計算為適
    當。
(四)被告戌○○之編號A 磚造矮房 (面積28平方公尺）、B 磚造
    矮房（面積14平方公尺）、Ｃ磚造矮房（面積58平方公尺）
    、D 磚造矮房（面積76平方公尺）、E2層樓房（面積99平方
    公尺）、J 水泥圍牆（面積2 平方公尺），共計277 平方公
    尺，原告計算被告戌○○無權占有系爭土地之面積，是否可
    以鐵皮、水泥圍牆圈住之全部1,107 平方公尺來計算？查：
    被告戌○○之編號A 磚造矮房 (面積28平方公尺）、B 磚造
    矮房（面積14平方公尺）、Ｃ磚造矮房（面積58平方公尺）
    、D 磚造矮房（面積76平方公尺）、E2層樓房（面積99平方
    公尺）、J 水泥圍牆（面積2 平方公尺），共計277 平方公
    尺，有土地複丈成果圖附卷可稽，原告主張：被告戌○○於
    系爭土地上設置移動式鐵門，而該鐵門依附於編號J 之水泥
    圍牆，與水泥圍牆相連，以作為隔離系爭土地上之7 號房屋
    與外界之用，即其所設置之移動式鐵門係供車輛、人員進出
    ，他人並無法任意進入，又原告主張被告戌○○在系爭土地
    上之水泥圍牆所圈圍之範圍內之水塘養殖魚鴨，其餘空地則
    用以通過並停放車輛、堆置物品等語，被告戌○○對此亦不
    爭執，則被告戌○○既於原告土地外圍之之水泥圍牆上設置
    移動式鐵門、裝上門鎖，致原告無法使用系爭土地，則系爭
    土地實際上係圍牆及移動式鐵門所圈住之範圍全部處於被告
    戌○○實力支配範圍內，由被告戌○○管理使用，因此被告
    戌○○無權占有系爭土地之面積，應以全部1,107 平方公尺
    來計算。被告戌○○所辯：其所使用者僅為編號A 磚造矮房
    （面積28平方公尺）、B 磚造矮房（面積14平方公尺）、Ｃ
    磚造矮房（面積58平方公尺）、D 磚造矮房（面積76平方公
    尺）、E2層樓房（面積99平方公尺）、J 水泥圍牆（面積2
    平方公尺），共計277 平方公尺云云，尚屬無據。
(五)茲計算被告二人因無權占有系爭土地所受利益為：查，系爭
    土地近5 年之申報地價均為每平方公尺960 元，被告等應給
    付占有土地之不當得利金額及自起訴狀繕本送達之日起至返
    還土地之日止，每月應給付之不當得利之計算分述如下：
  (1)被告戌○○部分：
    每年之租金為960 元（申報地價）X1,107（平方公尺）（土
    地面積）X6% （土地法第97條）＝63,763元，即每月5,314
    元（元以下4 捨5 入），合計被告五年之不當得利即相當於
    租金利益共為318,840 元。依本案原告等共有人之持有比例
    ，被告戌○○應給付占有土地之不當得利金額（五年租金欄
    ）及自起訴狀繕本送達之翌日起至返還土地之日止，每月應
    給付之不當得利（每月租金欄）之計算如附表三所示。
  (2)被告酉○○部分：
    每年之租金為960 元（申報地價）X24.68（平方公尺）（土
    地面積）X6% （土地法第97條）＝1,421 元，即每月118 元
    ，合計被告五年之不當得利即相當於租金利益共為7,080 元
    。依本案原告等共有人之持有比例，被告酉○○應給付占有
    土地之不當得利金額（五年租金欄）及自起訴狀繕本送達之
    翌日起至返還土地之日止，每月應給付之不當得利（每月租
    金欄）之計算如附表四所示。
十、綜上所述，原告本於民法第767 條物上請求權及民法第179
    條不當得利之規定，請求被告2 人拆除系爭土地上之房屋並
    返還土地與原告，並依附表三、附表四所載之系爭土地上五
    年相當出租使用收益之不當得利，及被告戌○○部分自93年
    9 月23日起，被告酉○○部分自94年7 月14日起至返還土地
    日止，按月給付如附表三、四每月金額欄所示之金額，為有
    理由，應予准許，原告逾此範圍之請求，為無理由，應予駁
    回。
十一、本判決兩造分別陳明願供擔保請准宣告假執行或免為假執
      行，原告勝訴部分，核均無不合，爰分別酌定相當之擔保
      金額，予以准許。至原告敗訴部分，其假執行之聲請已失
      所附麗，應予駁回。
十二、本件事證已臻明確，兩造所為之其他主張、陳述並所提之
      證據，經審酌後，認均與本件之結論無礙，故不再一一論
      述，附此敘明。
十三、據上論結，本件原告之訴為一部有理由、一部無理由，依
      民事訴訟法第79條、第85條第1 項、但書、第390 條第2
      項、第392 條第2 項，判決如主文。
中    華    民    國    95    年    1     月    19    日
                  民事第一庭  法  官  陳婉玉
┌──────────────────────────┐
│附表一：                          93年度訴字第1158號│
├────┬───────┬──────┬──────┤
│姓    名│所有權應有部分│五 年 金 額 │每 月 金 額 │
│        │              │ （新台幣） │（新台幣）  │
├────┼───────┼──────┼──────┤
│卯 ○ ○│   546/6240   │  46,494元  │    775元   │
├────┼───────┼──────┼──────┤
│亥 ○ ○│  6006/62400  │  51,143元  │    852元   │
├────┼───────┼──────┼──────┤
│丑 ○ ○│  1092/6240   │  92,988元  │  1,550元   │
├────┼───────┼──────┼──────┤
│寅 ○ ○│  3660/62400  │  31,166元  │    519元   │
├────┼───────┼──────┼──────┤
│子 ○ ○│   624/6240   │  53,136元  │    886元   │
├────┼───────┼──────┼──────┤
│辰 ○ ○│  6240/62400  │  53,136元  │    886元   │
├────┼───────┼──────┼──────┤
│癸 ○ ○│   546/6240   │  46,494元  │    775元   │
├────┼───────┼──────┼──────┤
│黃 州 富│   780/62400  │   6,642元  │    111元   │
├────┼───────┼──────┼──────┤
│黃 州 杰│   780/62400  │   6,642元  │    111元   │
├────┼───────┼──────┼──────┤
│乙 ○ ○│  2205/62400  │  18,777元  │    313元   │
├────┼───────┼──────┼──────┤
│丙 ○ ○│  2205/62400  │  18,777元  │    313元   │
├────┼───────┼──────┼──────┤
│甲 ○ ○│  2205/62400  │  18,777元  │    313元   │
├────┼───────┼──────┼──────┤
│壬 ○ ○│  2262/62400  │  19,261.5元│    321元   │
├────┼───────┼──────┼──────┤
│申 ○ ○│  1248/62400  │  10,627元  │    177元   │
├────┼───────┼──────┼──────┤
│庚 ○ ○│  1131/62400  │   9,631元  │    161元   │
├────┼───────┼──────┼──────┤
│辛 ○ ○│  1131/62400  │   9,631元  │    161元   │
├────┼───────┼──────┼──────┤
│己 ○ ○│  2262/62400  │  19,261.5元│    321元   │
├────┼───────┼──────┼──────┤
│戊 ○ ○│  2205/124800 │   9,388元  │    156元   │
├────┼───────┼──────┼──────┤
│丁 ○ ○│  2205/124800 │   9,388元  │    156元   │
├────┼───────┼──────┼──────┤
│合    計│              │ 531,360元  │  88,56元   │
├────┴───────┴──────┴──────┤
│◎計算式（小數點以下4捨5入）：                      │
│(1)金額計算方式以近5年申報地價10%X無權占有土地面積為 │
│  計算標準，即960元/㎡X10%X1107㎡=106,272元。       │
│(2)106,272元/12=8,856元（每月金額）。                │
│(3)原告所有權應有部分X每月金額=原告每月請求之金額。  │
│(4)原告所有權應有部分X每月租金X12X5=原告請求之5年金額│
│  。                                                │
└──────────────────────────┘
┌──────────────────────────┐
│附表二：                          93年度訴字第1158號│
├────┬───────┬──────┬──────┤
│姓    名│所有權應有部分│五 年 金 額 │每 月 金 額 │
│        │              │ （新台幣） │（新台幣）  │
├────┼───────┼──────┼──────┤
│卯 ○ ○│   546/6240   │  1,036元   │    17元    │
├────┼───────┼──────┼──────┤
│亥 ○ ○│  6006/62400  │  1,140元   │    19元    │
├────┼───────┼──────┼──────┤
│丑 ○ ○│  1092/6240   │  2,073元   │    35元    │
├────┼───────┼──────┼──────┤
│寅 ○ ○│  3660/62400  │    695元   │    12元    │
├────┼───────┼──────┼──────┤
│子 ○ ○│   624/6240   │  1,185元   │    20元    │
├────┼───────┼──────┼──────┤
│辰 ○ ○│  6240/62400  │  1,185元   │    20元    │
├────┼───────┼──────┼──────┤
│癸 ○ ○│   546/6240   │  1,036元   │    17元    │
├────┼───────┼──────┼──────┤
│黃 州 富│   780/62400  │    148元   │     2元    │
├────┼───────┼──────┼──────┤
│黃 州 杰│   780/62400  │    148元   │     2元    │
├────┼───────┼──────┼──────┤
│乙 ○ ○│  2205/62400  │    418元   │     7元    │
├────┼───────┼──────┼──────┤
│丙 ○ ○│  2205/62400  │    418元   │     7元    │
├────┼───────┼──────┼──────┤
│甲 ○ ○│  2205/62400  │    418元   │     7元    │
├────┼───────┼──────┼──────┤
│壬 ○ ○│  2262/62400  │    430元   │     7元    │
├────┼───────┼──────┼──────┤
│申 ○ ○│  1248/62400  │    237元   │     4元    │
├────┼───────┼──────┼──────┤
│庚 ○ ○│  1131/62400  │    214元   │     4元    │
├────┼───────┼──────┼──────┤
│辛 ○ ○│  1131/62400  │    214元   │     4元    │
├────┼───────┼──────┼──────┤
│己 ○ ○│  2262/62400  │    430元   │     7元    │
├────┼───────┼──────┼──────┤
│戊 ○ ○│  2205/124800 │    210元   │     3元    │
├────┼───────┼──────┼──────┤
│丁 ○ ○│  2205/124800 │    210元   │     3元    │
├────┼───────┼──────┼──────┤
│合    計│              │ 11,845元   │    197元   │
├────┴───────┴──────┴──────┤
│◎計算式（小數點以下4捨5入）：                      │
│(1)金額計算方式以近5年申報地價10%X無權占有土地面積為 │
│  計算標準，即960元/㎡X10%X24.68㎡=2,369元。        │
│(2)2,369元/12=197元（每月金額）。                    │
│(3)原告所有權應有部分X每月金額=原告每月請求之金額。  │
│(4)原告所有權應有部分X每月租金X12X5=原告請求之5年金額│
│  。                                                │
└──────────────────────────┘
┌────────────────────────────────────────┐
│附表三：                                            93年度訴字第1158號          │
├────┬───────┬──────┬──────┬──────┬──────┤
│姓    名│所有權應有部分│五 年 金 額 │每 月 金 額 │原告供擔保金│被告供擔保金│
│        │              │ （新台幣） │（新台幣）  │額（新台幣）│額（新台幣）│
├────┼───────┼──────┼──────┼──────┼──────┤
│卯 ○ ○│   546/6240   │  27,896元  │    465元   │   9,299元  │  27,896元  │
├────┼───────┼──────┼──────┼──────┼──────┤
│亥 ○ ○│  6006/62400  │  30,686元  │    511元   │  10,228元  │  30,686元  │
├────┼───────┼──────┼──────┼──────┼──────┤
│丑 ○ ○│  1092/6240   │  55,793元  │    931元   │  18,598元  │  55,793元  │
├────┼───────┼──────┼──────┼──────┼──────┤
│寅 ○ ○│  3660/62400  │  18,700元  │    311元   │   6,233元  │  18,700元  │
├────┼───────┼──────┼──────┼──────┼──────┤
│子 ○ ○│   624/6240   │  31,882元  │    531元   │  10,627元  │  31,882元  │
├────┼───────┼──────┼──────┼──────┼──────┤
│辰 ○ ○│  6240/62400  │  31,882元  │    531元   │  10,627元  │  31,882元  │
├────┼───────┼──────┼──────┼──────┼──────┤
│癸 ○ ○│   546/6240   │  27,896元  │    465元   │   9,299元  │  27,896元  │
├────┼───────┼──────┼──────┼──────┼──────┤
│黃 州 富│   780/62400  │   3,985元  │     67元   │   1,328元  │   3,985元  │
├────┼───────┼──────┼──────┼──────┼──────┤
│黃 州 杰│   780/62400  │   3,985元  │     67元   │   1,328元  │   3,985元  │
├────┼───────┼──────┼──────┼──────┼──────┤
│乙 ○ ○│  2205/62400  │  11,266元  │    188元   │   3,755元  │  11,266元  │
├────┼───────┼──────┼──────┼──────┼──────┤
│丙 ○ ○│  2205/62400  │  11,266元  │    188元   │   3,755元  │  11,266元  │
├────┼───────┼──────┼──────┼──────┼──────┤
│甲 ○ ○│  2205/62400  │  11,266元  │    188元   │   3,755元  │  11,266元  │
├────┼───────┼──────┼──────┼──────┼──────┤
│壬 ○ ○│  2262/62400  │  11,557元  │    193元   │   3,852元  │  11,557元  │
├────┼───────┼──────┼──────┼──────┼──────┤
│申 ○ ○│  1248/62400  │   6,376元  │    106元   │   2,125元  │   6,376元  │
├────┼───────┼──────┼──────┼──────┼──────┤
│庚 ○ ○│  1131/62400  │   5,779元  │     97元   │   1,926元  │   5,779元  │
├────┼───────┼──────┼──────┼──────┼──────┤
│辛 ○ ○│  1131/62400  │   5,779元  │     97元   │   1,926元  │   5,779元  │
├────┼───────┼──────┼──────┼──────┼──────┤
│己 ○ ○│  2262/62400  │  11,557元  │    193元   │   3,852元  │  11,557元  │
├────┼───────┼──────┼──────┼──────┼──────┤
│戊 ○ ○│  2205/124800 │   5,633元  │     94元   │   1,878元  │   5,633元  │
├────┼───────┼──────┼──────┼──────┼──────┤
│丁 ○ ○│  2205/124800 │   5,633元  │     94元   │   1,878元  │   5,633元  │
├────┼───────┼──────┼──────┼──────┼──────┤
│合    計│              │ 318,817元  │  5,317元   │ 106,329元  │ 318,817元  │
├────┴───────┴──────┴──────┴──────┴──────┤
│◎計算式（小數點以下4捨5入）：                                                  │
│(1)金額計算方式以近5年申報地價10%X無權占有土地面積為計算標準，即960元/㎡X6%X1107 │
│  ㎡=63,763元。                                                                 │
│(2)63,763元/12=5,314元（每月金額）。                                             │
│(3)原告所有權應有部分X每月金額=原告每月請求之金額。                              │
│(4)原告所有權應有部分X每月租金X12X5=原告請求之5年金額。                          │
└────────────────────────────────────────┘
┌────────────────────────────────────────┐
│附表四：                                            93年度訴字第1158號          │
├────┬───────┬──────┬──────┬──────┬──────┤
│姓    名│所有權應有部分│五 年 金 額 │每 月 金 額 │原告供擔保金│被告供擔保金│
│        │              │ （新台幣） │（新台幣）  │額（新台幣）│額（新台幣）│
├────┼───────┼──────┼──────┼──────┼──────┤
│卯 ○ ○│   546/6240   │    622元   │    10元    │    207元   │    622元   │
├────┼───────┼──────┼──────┼──────┼──────┤
│亥 ○ ○│  6006/62400  │    684元   │    11元    │    228元   │    684元   │
├────┼───────┼──────┼──────┼──────┼──────┤
│丑 ○ ○│  1092/6240   │  1,244元   │    21元    │    415元   │  1,244元   │
├────┼───────┼──────┼──────┼──────┼──────┤
│寅 ○ ○│  3660/62400  │    417元   │    7元     │    139元   │    417元   │
├────┼───────┼──────┼──────┼──────┼──────┤
│子 ○ ○│   624/6240   │    711元   │    12元    │    237元   │    711元   │
├────┼───────┼──────┼──────┼──────┼──────┤
│辰 ○ ○│  6240/62400  │    711元   │    12元    │    237元   │    711元   │
├────┼───────┼──────┼──────┼──────┼──────┤
│癸 ○ ○│   546/6240   │    711元   │    12元    │    237元   │    711元   │
├────┼───────┼──────┼──────┼──────┼──────┤
│黃 州 富│   780/62400  │     89元   │     1元    │     30元   │     89元   │
├────┼───────┼──────┼──────┼──────┼──────┤
│黃 州 杰│   780/62400  │     89元   │     1元    │     30元   │     89元   │
├────┼───────┼──────┼──────┼──────┼──────┤
│乙 ○ ○│  2205/62400  │    251元   │     4元    │     84元   │    251元   │
├────┼───────┼──────┼──────┼──────┼──────┤
│丙 ○ ○│  2205/62400  │    251元   │     4元    │     84元   │    251元   │
├────┼───────┼──────┼──────┼──────┼──────┤
│甲 ○ ○│  2205/62400  │    251元   │     4元    │     84元   │    251元   │
├────┼───────┼──────┼──────┼──────┼──────┤
│壬 ○ ○│  2262/62400  │    258元   │     4元    │     86元   │    258元   │
├────┼───────┼──────┼──────┼──────┼──────┤
│申 ○ ○│  1248/62400  │    142元   │     2元    │     47元   │    142元   │
├────┼───────┼──────┼──────┼──────┼──────┤
│庚 ○ ○│  1131/62400  │    128元   │     2元    │     43元   │    128元   │
├────┼───────┼──────┼──────┼──────┼──────┤
│辛 ○ ○│  1131/62400  │    128元   │     2元    │     43元   │    128元   │
├────┼───────┼──────┼──────┼──────┼──────┤
│己 ○ ○│  2262/62400  │    258元   │     4元    │     86元   │    258元   │
├────┼───────┼──────┼──────┼──────┼──────┤
│戊 ○ ○│  2205/124800 │    126元   │     2元    │     42元   │    126元   │
├────┼───────┼──────┼──────┼──────┼──────┤
│丁 ○ ○│  2205/124800 │    126元   │     2元    │     42元   │    126元   │
├────┼───────┼──────┼──────┼──────┼──────┤
│合    計│              │  7,197元   │   117元    │  2,401元   │  7,197元   │
├────┴───────┴──────┴──────┴──────┴──────┤
│◎計算式（小數點以下4捨5入）：                                                  │
│(1)金額計算方式以近5年申報地價10%X無權占有土地面積為計算標準，即960元/㎡X6%X24.68│
│  ㎡=1,421元。                                                                  │
│(2)1,421元/12=118元（每月金額）。                                                │
│(3)原告所有權應有部分X每月金額=原告每月請求之金額。                              │
│(4)原告所有權應有部分X每月租金X12X5=原告請求之5年金額。                          │
└────────────────────────────────────────┘
以上正本係照原本作成
如對本判決上訴，須於判決送達後20日內向本院提出上訴狀
中    華    民    國    95    年    1     月    19    日
                              書記官  劉雅玲


司法院資訊處製作；財團法人民間司法改革基金會備份。
